【裁判字號】    97,台上,5038
【裁判日期】    971009
【裁判案由】    常業詐欺
【裁判全文】
最高法院刑事判決            九十七年度台上字第五０三八號
上  訴  人  甲○○
選任辯護人  邱群傑律師
            賴志凱律師
上列上訴人因常業詐欺案件，不服台灣高等法院中華民國九十五
年一月十日第二審判決（九十三年度上訴字第三六五七號，起訴
案號：台灣板橋地方法院檢察署九十一年度偵字第二二五六六號
），提起上訴，本院判決如下：
    主  文
原判決關於甲○○部分撤銷，發回台灣高等法院。
    理  由
本件原判決認定：上訴人甲○○知悉未出資而交付身分證予他人
設立公司，並擔任公司負責人，常與詐欺犯罪密切相關，竟基於
幫助詐欺之不確定故意，於民國九十一年十月間，將其身分證借
予香港朋友「蔣威廉」申請設立好運佳國際有限公司（下稱：好
運佳公司，設於台北市○○路三十四號十一樓），經台北市政府
於九十一年十月二十八日核給營利事業登記證後，「蔣威廉」即
與「呵們」、「安迪」、「蔡嘉琪」、「阿龍」、「陳秀雲」等
成年人，共同基於常業詐欺之犯意，在新聞紙刊登徵求會計、總
務、文書、總機人員之廣告，俟張莉珍、呂容慧等人前來應徵即
予錄取，佯為教導從事外幣匯兌買賣之換算、外匯買賣、教導客
戶下單、匯款至澳門「福昌行」（FOOK CHEONG HONG，非合法外
匯買賣或期貨經紀商）之中國銀行（BANK OF CHINA-MACAU BRAN
CH帳戶，並練習操作下單，使不知情之張莉珍、呂容慧認為好運
佳公司係為客戶從事外匯買賣、期貨等投資業務，隨即遊說彼等
加入投資，致其二人陷於錯誤而開戶匯款，呂容慧於九十一年十
一月八日匯四十萬元（新台幣，下同）至澳門「福昌行」帳戶；
張莉珍先後於同年十一月十一日、十一月二十一日各匯一百二十
萬元至前開帳戶，嗣即藉口投資套牢，須再補入金額，否則無法
「平倉」出場或投資未達約定口數不能取回，以掩飾詐欺犯行，
經警於同年十一月二十二日查獲等情。因而撤銷第一審關於上訴
人部分之科刑判決，改判依已刪除之修正前刑法第三百四十條之
規定，論上訴人以幫助常業詐欺罪，處有期徒刑柒月，固非無見
。
惟按：上訴人行為後，刑法部分條文於九十四年二月二日修正公
布，將原第三百四十條處罰詐欺常業犯之規定刪除，自九十五年
七月一日施行。又行為後法律有變更者，適用行為時之法律。但
行為後之法律有利於行為人者，適用最有利於行為人之法律，修
正後刑法第二條第一項定有明文。而修正前刑法第三百四十條之
常業詐欺罪，其法定刑為一年以上七年以下有期徒刑，得併科五
萬元以下罰金（自九十四年一月七日刑法修正施行後，刑法分則
所定貨幣單位改為新台幣，數額提高為三十倍）；刑法第三百三
十九條第一項之普通詐欺罪，其法定刑為五年以下有期徒刑、拘
役或科或併科一千元以下罰金（自九十四年一月七日刑法修正施
行後，數額提高為三十倍），兩相比較，前者之處罰顯較後者為
重。原審未及為新、舊法之比較，逕依已刪除原常業詐欺罪之幫
助犯，對上訴人論罪科刑，顯然於上訴人不利，而無從維持。上
訴意旨雖未指摘及此，但此為本院得依職權調查之事項，且普通
詐欺罪係刑事訴訟法第三百七十六條第四款所定不得上訴於第三
審法院之案件，自應由本院將原判決關於上訴人部分撤銷，發回
原審法院更為判決，期臻適法。至原判決關於上訴人被訴違反期
貨交易法、洗錢防制法及行使偽造私文書不另為無罪之諭知部分
，基於審判不可分原則，應一併發回。
據上論結，應依刑事訴訟法第三百九十七條、第四百零一條，判
決如主文。
中    華    民    國  九十七  年    十    月    九    日
                      最高法院刑事第三庭
                          審判長法官  林  增  福
                                法官  張  清  埤
                                法官  陳  世  雄
                                法官  蔡  國  在
                                法官  段  景  榕
      本件正本證明與原本無異
                                      書  記  官
中    華    民    國  九十七  年    十    月   十四   日
                                                      Ｅ


司法院資訊處製作；財團法人民間司法改革基金會備份。
